臺北高等行政法院判決
　　　　　　　　　　　　　　　　　　95年度訴字第03194 號
　　　　　　　　　　　　　　　.
原　　　告　甲○○
被　　　告　考選部
代　表　人　乙○○部長）住同.
訴訟代理人　丁○○
　　　　　　丙○○
上列當事人間因考試事件，原告不服考試院中華民國95年7 月14
日（95年7 月24日發文）95考台訴決字第139 號訴願決定，提起
行政訴訟，本院判決如下：
    主  文
原告之訴駁回。
訴訟費用由原告負擔。
    事  實
一、事實概要：本件原告應民國（下同）92年中醫師檢定考試，
    依檢定考試規則第8 條第2 項規定未及格之科目，得於3 年
    次內繼續補考，原告國文科目於92年及格，原告乃繼續參加
    本項考試（補考），診斷學、方劑學、藥物學及內科學等科
    目分別於93年、95年之考試（補考）達及格標準，另生理學
    及生物學2 科目於95年中醫師檢定考試（補考）（下稱系爭
    考試）成績分別為55.00 分及53.75 分，均未達60分及格標
    準。原告收受被告寄發之成績及結果通知書（下稱原處分）
    後，不服「生理學」及「生物學」等2 科目未獲及格，質疑
    考試提前3 個月舉行違反信賴保護原則，提起訴願，遭決定
    駁回，遂提起本件行政訴訟。
二、兩造聲明：
（一）原告聲明：
  １、訴願決定及原處分關於後開第2項部分均撤銷。
  ２、命被告對於95年中醫師檢定考試作成關於生理學及生物學
      2科及格並補行錄取之行政處分。
  ３、訴訟費用由被告負擔。
（二）被告聲明：
  １、駁回原告之訴。
  ２、訴訟費用由原告負擔。
三、兩造之爭點：
（一）原告主張之理由：
  １、法治國原則為憲法之基本原則，首重人民權利之維護、法
      秩序之安定及信賴保護原則之遵守。因此，法律一旦發生
      變動，除法律有溯及適用之特別規定者外，原則上係自法
      律公布生效日起，向將來發生效力。惟人類生活有其連續
      性，因此，新法雖無溯及效力，而係適用於新法生效後始
      完全實現之構成要件事實，然對人民依舊法所建立之生活
      秩序，仍難免發生影響。此時立法者於不違反法律平等適
      用之原則下，固有其自由形成空間。惟如人民依該修正前
      法律已取得之權益及因此所生之合理信賴，因該法律修正
      而向將來受不利影響者，立法者即應制定過渡條款，以適
      度排除新法於生效後之適用，或採取其他合理之補救措施
      ，俾符法治國之法安定性及信賴保護原則。
  ２、本件為舊案補考，因考試提前3 個月舉行。從而縮短準備
      考試時間，致影響考生之成績。按生理學神經突觸實驗得
      知多看一遍書，即多一次神經刺激，亦即多一分記憶，如
      此反覆刺激即形成永恆之記憶，故記憶攸關成績，此即時
      間- 刺激- 記憶- 成績之關係，就是法律上所指之因果關
      係。按本件初考於92年4 月12日至4 月13日舉行考試，依
      該年考試應考須知參、應考資格附註：依據89年6 月14日
      修正公布之「專門職業及技術人員考試法」第13條規定，
      中醫師檢定考試自90年起，5 年內繼續辦理5 次；部分科
      目不及格者，准予3 年內繼續補考3 次。按「3 年內」，
      參照刑法第10條規定，稱以上、以下、以內者，俱連本數
      計算。而被告雖引檢定考試規則第4 條規定做為辦理依據
      ，考試院則以檢定考試規則第8 條第2 項規定，認非每次
      補考須間隔1 年云云。殊不知，命令之位階，依憲法第17
      2 條規定，命令與憲法或法律牴觸者無效。本件中醫師檢
      定考試係以「法律」規定辦理，而考試院及被告卻以「命
      令」做為辦理及訴願決定之依據，有無違法，觀憲法第17
      2 條規定自明，且參照司法院釋字第525 、574 及589 號
      等解釋理由書亦謂：「法治國原則為憲法之基本原則之一
      ，法治國原則首重人民權利之維護、法秩序之誠實信用原
      則之遵守，人民對公權力行使所生之合理信賴，法律自應
      予以適當保障，此乃信賴保護之法理基礎」乃憲法層次。
      按法律修改即便向將來發生效力，只要對發生於舊法時代
      於新法公布生效時仍未完結的連續性事實關係，產生不利
      影響，就會有信賴保護問題，如果從人民（考生）觀點出
      發承認一個考試從初考到考試及格，就是一個連續性事實
      關係，則如同本件涉及之事實，只要人民（考生）參加第
      1 次檢考，在未全部及格前，法律發生變更，即公布考試
      提前舉行，無論舊案考生有1 、2 或3 次補考者等等不同
      階段，都可以說是未完結的連續性事實關係，受新法不利
      影響的事例，尤其以第3 次（即最後一次）補考者，其受
      影響最大，依舊案有3 年時間的補考機會，因此可以依據
      憲法主張信賴保護原則。又本件之爭點不在於「考試兩個
      月前公告之」，而在於時間切割空間，時間會將事實界定
      成就或不成就。就考試而言，正常準備考試時間，考試會
      及格；反之，縮短準備考試時間，考試不及格，本件即是
      。因此，本件所執的是人民（考生）權益在時間上的保障
      ，而涉及法定原則當中的信賴保護（司法院釋字第574 號
      解釋許玉秀大法官提出之部分協同意見書參照）。
  ３、按考試為憲法賦予人民之權益，其預期可以取得之權益是
      憑其主觀之努力（考試及格）可能實現的，並且其也確已
      經逐步努力在實現中，客觀上仍可合理期待，經過當事人
      繼續努力後，所有的要件都有實現的可能，是以其對目標
      之期待應已脫離單純主觀期待之範疇，即便不具期待權地
      位，也已有受保護之價值，實無理由否認其具有法律上利
      益之地位，故在此情形，當事人如其他要件也已具備，理
      應有信賴保護原則之適用。總之，法律賦予人民某種權益
      ，向以一定要件事實具備為前提。該要件事實如果是具有
      持續性，需要當事人分階段逐步去完成、履行的事實關係
      ，且該權益是憑當事人主觀努力可能實現的，只要當事人
      以取得該權益為目標，而根據當時有效法律進行生活規劃
      ，階段性朝目標前進，則於過程中法律發生變更，或提高
      門檻，加深達成目標之困難度，或使目標貶值，或廢止規
      定，使目標之達成根本客觀不能，都會有信賴保護的問題
      （司法院釋字第574 號解釋許宗力大法官提出之協同意見
      書參照）。
  ４、參照司法院釋字第589 號解釋理由書可知，行政法規公布
      施行後，制定或發布法規之機關依法定程序予以修改或廢
      止時，應兼顧規範對象信賴利益之保護，除法規預先定有
      施行期間或因情事變遷而停止適用，不生信賴保護問題外
      ，其因公益之必要廢止法規或修改內容，致人民客觀上具
      體表現其因信賴而生之法律上利益受損害，應採取合理之
      補救措施，或訂定過渡期間之條款，以減輕其損害或避免
      影響其依法所取得之法律上地位，方符憲法公益與私益平
      衡之意旨。受規範對象如已在因法規施行而產生信賴基礎
      之存續期間內，對構成信賴要件之事實，有客觀上具體表
      現之行為，且有值得保護之利益者，即應受信賴保護原則
      之保障。
  ５、又考試為憲法賦予人民的權益，依許宗力大法官之見解，
      理應有信賴保護原則之適用。本件中醫師檢定考試，有其
      連續性，依專門職業及技術人員考試法第13條規定，該考
      試自90年起，5 年內繼續辦理5 次，部分科目不及格者，
      准予3 年內繼續補考3 次。按「3 年內」即法律賦予人民
      權益在「時間」上的保障，而涉及法定原則當中的法安定
      性原則，信賴保護與不溯及既往的關係；本件中醫師檢定
      考試初考於92年4 月12日至4 月13日辦理，依上開法及該
      年（92）應考須知參等規定，考生有法定「3 年內」繼續
      補考3 次之權益，同時身為主管機關之考試院及被告，依
      法應遵守上開規定。按往例考試，每年均有1 年的時間準
      備考試，惟被告辦理95年中醫師檢定考試（補考）卻提前
      3 個月舉行，即違反上開規定，擾亂考生之準備考試讀書
      計畫，同時也影響考生之生、心理現象，變相提高門檻，
      加深達成目標（及格）之困難度，影響考生之權益，有相
      當因果關係。是以，原告依法主張信賴保護原則，在成績
      計算方面，檢定考試規則第8 條第1 項規定之評分標準，
      係以依法舉行考試為前提，然本件考試因違法提前3 個月
      考試，故該條之評分標準當不宜完全適用，應按縮短準備
      考試時間與1 年準備考試時間之比例，計算考試成績及格
      標準以期適法，或參照專門職業及技術人員考試法第19條
      規定意旨類推，依該次考試總成績平均滿60分為及格，以
      彌補受損權益考生之合法權益，以資補救。原告生理學及
      生物學2 科依上述計算成績方式，應屬及格。考試院未督
      促被告檢討改進，卻又援引牴觸法律之命令為訴願決定之
      依據，洵屬違法及違憲。
（二）被告主張之理由：
  １、按95年中醫師檢定考試（補考）於95年1 月7 、8 日舉行
      考試，同年2 月22日榜示，依檢定考試規則第8 條第1 項
      規定：「檢定考試各類科各科目之成績，以各滿60分為及
      格。」原告參加本項考試生理學及生物學2 科目成績分別
      為55.00 分及53.75 分，均未達該考試規則所定及格標準
      ，故不予及格。
  ２、原告指稱本項考試於95年1 月舉行，較以往考試日期提早
      3 個月，致其未及準備應試云云。惟依檢定考試規則第4
      條規定：「檢定考試得合併或單獨舉行，其考試類科、地
      點、日期等，由考選部於考試兩個月前公告之。」按被告
      95 年 度舉辦各種考試期日計畫表，於94年9 月29日提報
      考試院審議通過後，被告旋即發布新聞並刊登全球資訊網
      及全國各大平面媒體，應考人可隨時透過網路或以電話、
      書面等方式向被告查詢。而本件系爭考試被告亦於94年10
      月17 日 將考試公告刊登中央日報、中國時報、自由時報
      、蘋果日報及登載於被告全球資訊網，定自95年1 月7 日
      至8 日在北部及南部二考區舉行考試，應考人當有充分管
      道得知本項考試訊息。是以，系爭考試公告作業，被告均
      依檢定考試規則之規定辦理，並無違誤。
  ３、又原告雖主張本項考試日期變更，有違信賴保護原則云云
      ，然依司法院釋字第525 號解釋「…因公益之必要廢止法
      規或修改內容致人民客觀上具體表現其因信賴而生之實體
      法上利益受損害，應採取合理之補救措施…又純屬願望、
      期待而未有表現其已生信賴之事實者，則欠缺信賴要件，
      不在保護範圍。」準此，人民因信賴國家行政行為所產生
      之利益，須為實體法上之利益，其屬人民主觀期望則非應
      保護之範疇。按檢定考試規則第8 條第2 項，業已明定本
      項考試採科別及格制度，其未及格之科目，得於「3 年次
      」內繼續補考，而非每次補考須間隔1 年，原告以1 年時
      間作為個人應試準備之基準，純屬個人之期待，並不具信
      賴保護利益。
  ４、被告為期國家考試之順利進行，於每年約9 月下旬即公告
      次一年度之國家考試期日計畫，俾利有志於公職或專技人
      員之廣大應考人儘早準備。為確認次一年度之國家考試期
      日計畫，被告均邀集相關用人單位及專技人員之職業主管
      機關開會研商，考量政府員額、社會需求、考試規模、類
      科增減、場地使用、法規規定及應考人之畢業、兵役等要
      件之相互配合，經通盤檢討協調後，擬定初步計畫，並報
      奉考試院核定，惟實際辦理考試時間，仍以考試公告為準
      。至95年度考試期日計畫，復受上開各項因素影響，除本
      項考試外，尚有公務人員特種考試司法人員考試、公務人
      員特種考試基層警察人員考試、專門職業及技術人員特種
      考試中醫師考試等考試，亦酌作時程上之調整，俾符合法
      規及實際情況。
  ５、又依前開檢定考試規則第8 條第1 項規定，原告參加本項
      考試，除國文及診斷學係分別於參加92年及93年中醫師檢
      定考試已及格外，其餘生理學等5 科，計有方劑學等3 科
      達及格標準，另生理學及生物學2 科目成績分別為55.00
      分及53.75 分，均未達及格標準。是以，原告請求依縮短
      準備考試時間與1 年準備考試時間比例，重新計算考試成
      績及格標準乙節，核與上開檢定考試規則之規定不符，併
      此敘明。
　　理  由
一、原告起訴主張：本件中醫師檢定考試應依專門職業及技術人
    員考試法（法律）規定辦理，依該年考試應考須知參、應考
    資格附註：依據89年6 月14日修正公布之「專門職業及技術
    人員考試法」第13條規定，中醫師檢定考試自90年起，5 年
    內繼續辦理5 次；部分科目不及格者，准予3 年內繼續補考
    3 次，而被告卻以檢定考試規則（命令）作為依據，有違憲
    法第172 條規定。又法律修改即便向將來發生效力，只要對
    發生於舊法時代於新法公布生效時仍未完結的連續性事實關
    係，產生不利影響，就會有信賴保護問題，是本件原告參加
    第1 次檢考，在未全部及格前，法律發生變更（即公布考試
    提前舉行），未完結的連續性事實關係，即受新法不利影響
    ，而原告既有3 年時間的補考機會，自受信賴原則保護，參
    照司法院釋字第525 、574 及589 號解釋及司法院釋字第57
    4 號解釋許玉秀及許宗力大法官提出之部分協同意見書，原
    告自得請求被告按縮短準備考試時間與1 年準備考試時間之
    比例，計算考試成績及格標準，或類推專門職業及技術人員
    考試法第19條規定意旨，依該次考試總成績平均滿60分為及
    格，從而，原告生理學及生物學2 科依上述計算成績方式，
    應屬及格，為此，提起本件課予義務訴訟，求為判決如訴之
    聲明所示云云。
二、被告則以：被告95年度舉辦各種考試期日計畫表於94年9 月
    29日提報考試院審議通過後即發布新聞，並刊登全球資訊網
    及全國各大平面媒體，應考人可隨時透過網路或以電話、書
    面等方式向被告查詢。而系爭考試被告亦於94年10月17日將
    考試公告刊登中央日報、中國時報、自由時報、蘋果日報及
    登載於被告全球資訊網，應考人當有充分管道得知本項考試
    訊息，是系爭考試公告作業均依上開考試規則之規定辦理，
    並無違誤。又檢定考試規則第8 條第2 項明定本項考試採科
    別及格制度，其未及格之科目，得於「3 年次」內繼續補考
    ，而非每次補考須間隔1 年，原告以1 年時間作為個人應試
    準備之基準，純屬個人之期待，並不具信賴保護利益。因原
    告生理學及生物學2 科目成績分別為55.00 分及53. 75分，
    均未達及格標準，重新計算考試成績及格標準乙節，核與檢
    定考試規則第8 條第1 項規定不符等語，資為抗辯。
三、經查，本件(1)原告應92年中醫師檢定考試（92年4 月12日13
    日舉行），國文科目及格，其後繼續於93年、94年、95年參
    加本項考試（補考），關於診斷學、方劑學、藥物學及內科
    學等科目陸續於93年、95年之補考達及格標準，生理學及生
    物學2 科目於95年1 月7 日及8 日舉行之系爭考試成績分別
    為55.00 分及53. 75分，均未達60分及格標準。(2)被告95年
    度舉辦之各種考試期日計畫表於94年9 月29日提報考試院審
    議通過後旋即發布新聞，並刊登全球資訊網及全國各大平面
    媒體，系爭考試定於95年1 月7 日至8 日在北部及南部二考
    區舉行，被告已於94年10月17日將考試公告刊登中央日報、
    中國時報、自由時報、蘋果日報及登載於被告全球資訊網等
    情，為兩造所不爭執，且有92中醫師檢定考試應考須知附卷
    第16至第19頁、原告95年中醫師檢定考試（補考）成績及結
    果通知書、被告94年9 月29日新聞稿（含年度舉辦各種考試
    期日計畫表）、考選週刊、新聞資料剪輯、公告等件附原處
    分卷第9 頁、第24頁至第37頁參照，洵堪認定。至於原告主
    張系爭考試應依89年6 月14日修正公布之「專門職業及技術
    人員考試法」第13條規定辦理，被告卻以檢定考試規則為依
    據，違反憲法第172 條規定。又於系爭考試於95年1 月7 日
    及8 日舉行，距前次考試（補考）舉行期日未達一年（365
    日），致原告準備考試時間縮短，致受不利影響，違反信賴
    保護原則等項，則為被告所否認，茲就兩造爭執各點判斷如
    下：
（一）按「中醫師檢定考試於本法修正公布施行後五年內繼續辦
      理五次；部分科目不及格者，准予三年內繼續補考三次。
      中醫師檢定考試及其補考，依原檢定考試規則辦理之。」
      、「各種考試，得單獨或合併舉行，並得分試、分地舉行
      。其考試類、科、地點、日期等，由考選部於考試兩個月
      前公告之。」、「專門職業及技術人員考試得視等級或類
      科之不同，其及格方式採科別及格、總成績滿六十分及格
      或以錄取各類科全程到考人數一定比例為及格。前項及格
      方式，由考選部報請考試院定之。…」、「檢定考試得合
      併或單獨舉行，其考試類科、地點、日期等，由考選部於
      考試兩個月前公告之。」、「檢定考試各類科各科目之成
      績，以各滿六十分為及格。」分別為專門職業及技術人員
      考試法第13條、第5 條、第19條第1 項、檢定考試規則第
      4 條、第8 條第1 項所明定，而上開檢定考試規則為考試
      院依公務人員考試法第9 條及專門職業及技術人員考試法
      第7 條授權訂定，該規則第4 條、第8 條第1 項之規定，
      乃就檢定考試有關考試公告、及格方式所為細節性、技術
      性之規定，或重申專門職業及技術人員考試法意旨或於授
      權範圍內審酌檢定考試性質而為規定，未逾越授權範圍，
      且符合授權之目的，被告自得援用。而查，本件系爭考試
      定於95年1 月7 日至8 日在北部及南部二考區舉行，被告
      於考試兩個月前（94年10月17日）即將考試公告刊登中央
      日報、中國時報、自由時報、蘋果日報及登載於被告全球
      資訊網，原告應考後，關於生理學及生物學2 科目成績分
      別為55.00 分及53. 75分，均未達60分及格標準，已如前
      述，從而，原處分就此二科目作成未達及格標準之行政處
      分，揆諸首揭規定並無不合。
（二）又國家考試須考量政府員額、社會需求、考試規模、類科
      增減、場地使用、法規規定及應考人之畢業、兵役等要件
      之配合，經被告邀集相關用人單位及專技人員之職業主管
      機關開會通盤檢討協調後，擬定初步計畫，報奉考試院核
      定，實際辦理考試時間，仍以考試公告為準。至於95年度
      考試期日計畫，受上開各項因素影響，除系爭考試外，公
      務人員特種考試司法人員考試、公務人員特種考試基層警
      察人員考試、專門職業及技術人員特種考試中醫師考試等
      考試，均酌作時程上之調整，俾符合法規及實際情況等情
      ，業據原告陳述綦詳，而專門職業及技術人員考試法第13
      條固規定「中醫師檢定考試於本法修正公布施行後五年內
      繼續辦理五次；部分科目不及格者，准予三年內繼續補考
      三次。中醫師檢定考試及其補考，依原檢定考試規則辦理
      之。」，惟並未明定各次補考之考試應間隔滿一年，則被
      告於專門職業及技術人員考試法修正公布施行後繼續辦理
      中醫師檢定考試，提供原告於初應中醫師檢定考試後，三
      年內繼續補考三次，於法即無不合。原告執上開「三年內
      繼續補考三次」之規定，逕行推認每次補考須間隔滿1 年
      ，並以1 年時間作為個人應試準備之基準，主張準備考試
      時間縮短與其考試不及格具有因果關係云云，純屬個人主
      觀之認知與期待，要難執為對原告有利之認定，其就此之
      主張，洵難憑採。
（三）另系爭考試公告作業，係依檢定考試規則第4 條規定（專
      門職業及技術人員考試法第5 條規定意旨亦同）辦理，上
      開法律及行政命令於原告應中醫師檢定考試及補考後，並
      無修正、廢止等法規變動情事，是原告執司法院釋字第52
      5 號、574 號及589 號解釋關於新舊法規變動、信賴保護
      問題之釋示，謂本件有信賴保護原則之適用，被告應按縮
      短準備考試時間與1 年準備考試時間之比例，計算考試成
      績及格標準，或類推專門職業及技術人員考試法第19條規
      定意旨，依該次考試總成績平均滿60分為及格云云，亦無
      可採。
四、綜上所述，本件原處分認事用法並無違誤，訴願決定遞予維
    持，亦無不合，原告徒執前詞，訴請撤銷訴願決定及原處分
    關於95年中醫師檢定考試生理學及生物學2 科之處分，並命
    被告作成該二科目及格並補行錄取之行政處分，為無理由，
    應予駁回。
五、本件事證已臻明確，兩造其餘攻擊、防禦方法，經核與判決
    之結果不生影響，無庸逐一論述，併予敘明。
六、據上論結，本件原告之訴為無理由，爰依行政訴訟法第98條
    第3 項前段之規定，判決如主文。
中　　華　　民　　國　　96　　年　 　5    月　  16    日
                       第一庭審 判 長 法  官  王立杰
                                      法  官  林惠瑜
                                      法  官  周玫芳
上為正本係照原本作成。
如不服本判決，應於送達後20日內，向本院提出上訴狀並表明上
訴理由，如於本判決宣示後送達前提起上訴者，應於判決送達後
20日內補提上訴理由書（須按他造人數附繕本）。
中    華    民    國    96    年     5    月    16    日
                                      書記官  陳圓圓
